臺灣高等法院臺南分院民事判決
110年度上易字第231號
上  訴  人  台新國際商業銀行股份有限公司
法定代理人  尚瑞強  
訴訟代理人  蘇炳璁  
            陳倩如  
被上訴人    林惠玲  
            林楊雪鋒
            林世宏  
追加被告    林威良  
            林家琪  
上列當事人間請求撤銷遺產分割登記事件，上訴人對於中華民國
110年8月2日臺灣臺南地方法院110年度訴字第711號第一審判決
提起上訴，並為訴之追加，本院於111年2月23日言詞辯論終結，
判決如下：
    主  文
原判決廢棄。
被上訴人及追加被告就如附表所示被繼承人林有福之遺產，於民
國109年6月13日所為之遺產分割協議，及於民國109年6月18日所
為之分割繼承登記行為，均應予撤銷。
被上訴人林楊雪鋒就前項遺產於民國109年6月18日所為之分割繼
承登記，應予塗銷。
第一審訴訟費用由被上訴人負擔，第二審訴訟費用（含追加部分
）由被上訴人及追加被告負擔。
    事實及理由
壹、程序方面：
一、按在第二審程序為訴之變更或追加，非經他造同意，不得為
    之。但該訴訟標的對於數人必須合一確定時，追加其原非當
    事人之人為當事人者，不在此限，民事訴訟法第446條第1項
    、第255條第1項第5款分別定有明文。經查：
　㈠按繼承人有數人時，在分割遺產前，各繼承人對於遺產全部
    為公同共有；公同共有物之處分及其他之權利行使，除法律
    另有規定外，應得公同共有人全體之同意；債務人所為之無
    償行為，有害及債權者，債權人得聲請法院撤銷之，民法第
    1151條、第828條第3項、第244條第1項分別定有明文。又債
    權人依民法第244條第1項規定行使其撤銷權時，應以行為當
    事人為被告，如該無償行為為單獨行為時，應以債務人為被
    告；如該無償行為為雙方行為時，應以債務人及其相對人為
    被告。而遺產分割協議之債權行為及物權行為，應屬雙方行
    為，且該訴訟標的對於全體繼承人必須合一確定，則債權人
    依前揭規定行使撤銷權時，應以遺產分割協議之全體繼承人
    為被告，其當事人之適格始無欠缺。從而，債權人追加原非
    當事人之其他繼承人全體為被告，自為法之所許。
　㈡本件上訴人依民法第244條第1項規定，訴請撤銷被上訴人及
    追加被告就被繼承人林有福所遺如附表所示之遺產（下稱系
    爭遺產），於民國109年6月13日所為之遺產分割協議，及於
    109年6月18日所為之分割繼承登記行為（下稱系爭遺產分割
    協議及分割繼承登記行為），根據前述規定及說明，系爭遺
    產分割協議及分割繼承登記行為係屬雙方行為，應以被繼承
    人林有福之全體繼承人為被告，始為適法。而林有福之全體
    繼承人除被上訴人3人外，尚有林威良、林家琪2人，此有臺
    南市歸仁地政事務所（下稱歸仁地政）110年5月14日所登記
    字第1100044410號函附登記資料、財政部南區國稅局新化稽
    徵所（下稱新化稽徵所）110年5月14日南區國稅新化營所字
    第1102544912號函附林有福遺產稅申報書及相關資料在卷可
    查（見原審卷第69至102、113至154頁），則上訴人提起上
    訴後，請求追加系爭遺產分割協議及分割繼承登記行為之其
    餘繼承人全體即林威良、林家琪2人為被告，於法核無不合
    ，應予准許。
二、被上訴人及追加被告經合法通知，均未於言詞辯論期日到場
    ，核無民事訴訟法第386條所列各款情形，爰依上訴人之聲
    請，由其一造辯論而為判決。　　
貳、實體方面：
一、上訴人主張：被上訴人林惠玲積欠上訴人新臺幣（下同）65
    8,848元及利息（下稱系爭債權），且就其被繼承人林有福
    所遺之遺產，並未向法院辦理拋棄繼承，依法應與其餘繼承
    人全體即其餘被上訴人及追加被告共同繼承系爭遺產。惟林
    惠玲卻與其餘繼承人全體於109年6月13日成立系爭遺產分割
    協議，並於109年6月18日為系爭分割繼承登記行為，由被上
    訴人林楊雪鋒取得系爭遺產所有權，形同林惠玲將其公同共
    有之財產權利無償贈與林楊雪鋒，自已損害上訴人之系爭債
    權等情。爰依民法第244條第1項、第4項規定，求為撤銷被
    上訴人及追加被告之系爭遺產分割協議及分割繼承登記行為
    ，並命被上訴人林楊雪鋒塗銷系爭分割繼承登記之判決（上
    訴人於原審僅列被上訴人為被告，原審為上訴人敗訴之判決
    ，上訴人聲明不服，提起上訴，暨追加林威良、林家琪為被
    告）。並上訴及追加聲明：㈠原判決廢棄。㈡被上訴人及追加
    被告就系爭遺產所為之系爭遺產分割協議及分割繼承登記行
    為，均應予撤銷。㈢被上訴人林楊雪鋒就系爭遺產於109年6
    月18日所為之分割繼承登記，應予塗銷。
二、被上訴人及追加被告均未於準備程序期日及言詞辯論期日到
    場，亦未提出準備書狀作何聲明或陳述。
三、本院之判斷：
　㈠按債務人所為之無償行為，有害及債權者，債權人得聲請法
    院撤銷之；債權人依第1項或第2項之規定聲請法院撤銷時，
    得並聲請命受益人或轉得人回復原狀。但轉得人於轉得時不
    知有撤銷原因者，不在此限，民法第244條第1項及第4項定
    有明文。所謂無償行為，係以債務人與第三人間之行為有無
    互為對價關係之給付為其區別標準。又所謂害及債權，係指
    債務人之行為，致積極的減少財產，或消極的增加債務，因
    而使債權不能獲得清償之情形而言。次按繼承權之拋棄，係
    指繼承人於法定期間否認繼承對其發生效力之意思表示，即
    消滅繼承效力之單獨行為。而拋棄因繼承所取得之財產，係
    於繼承開始後，未於法定期間拋棄繼承權，嗣就其已繼承取
    得之財產予以拋棄，與拋棄繼承權之性質迥然有別。又繼承
    權之拋棄，固不許債權人依民法第244條第1項規定撤銷之。
    惟如拋棄因繼承所取得之財產，而將繼承所得財產之公同共
    有權，與他繼承人為不利於己之分割協議，倘因而害及債權
    者，債權人自得依民法第244條第1項行使撤銷權（最高法院
    106年度台上字第1650號判決意旨參照）。
　㈡又按繼承人有數人時，在分割遺產前，各繼承人對於遺產全
    部為公同共有，而遺產分割，係以整個遺產為一體為分割，
    並非以遺產中個別之財產分割為對象，亦即遺產分割之目的
    在廢止遺產全部之公同共有關係，而非旨在消滅個別財產之
    公同共有關係，除經全體繼承人同意而得就其中一部先為分
    割外，原則上其分割方法應對全部遺產整體為之，此觀民法
    第1151條、第1164條、第828條及第829條規定即明。準此，
    基於相同之法理，全體繼承人如以單一遺產分割協議，就被
    繼承人之全部遺產為整體分割，由於該分割遺產之協議係存
    在於被繼承人之全部遺產整體，則債權人依民法第244條第1
    項規定聲請法院撤銷時，應就全體繼承人所為該遺產協議分
    割行為效力所及之全部遺產為之。惟於全體繼承人同意就某
    個別遺產協議分割時，則債權人依前揭規定聲請法院撤銷時
    ，自得僅就全體繼承人同意之該部分遺產協議分割行為效力
    所及之整體部分遺產為之。
  ㈢查被上訴人林惠玲向上訴人申辦信用卡使用，惟未依約繳款
    ，至110年5月3日止，尚積欠本金658,848元及利息未清償。
    而其被繼承人林有福於108年4月23日死亡，遺有系爭遺產、
    臺南市○○區○○段000○號即門牌號碼臺南市○○區○○村00號建物
    （權利範圍3分之1）（下稱系爭154建號建物）及歸仁區農
    會存款24元，被上訴人及追加被告為林有福之全體繼承人，
    均未向法院聲明拋棄繼承或限定繼承，被上訴人及追加被告
    就系爭遺產於109年6月13日訂立系爭遺產分割協議，約定將
    系爭遺產均分歸林楊雪鋒取得，並於109年6月18日辦理分割
    繼承登記等情，已據上訴人提出林惠玲台新銀行信用卡申請
    書、信用卡發卡授權系統帳務資料、臺灣臺南地方法院107
    年度司促字第13001號支付命令及其確定證明書影本為證（
    見原審卷第21至23頁、本院卷一第153至155頁），且有歸仁
    地政110年5月14日所登記字第1100044410號函附登記資料、
    新化稽徵所110年5月14日南區國稅新化營所字第1102544912
    號函附林有福遺產稅申報書及相關資料在卷可稽（見原審卷
    第69至102、113至154頁），堪信為真實。
  ㈣準此，被上訴人及追加被告為被繼承人林有福之法定繼承人
    ，且均未辦理拋棄繼承，而被上訴人林惠玲與其餘繼承人全
    體所為之系爭遺產分割協議及分割繼承登記行為，如有害及
    上訴人之系爭債權，即屬上訴人得依法行使撤銷訴權之客體
    。又被繼承人林有福所遺之全部遺產，雖包括系爭遺產、系
    爭154建號建物及歸仁區農會存款24元，惟被上訴人及追加
    被告於109年6月13日訂立之系爭遺產分割協議，僅就系爭遺
    產為協議分割行為，且觀之林惠玲在系爭遺產分割協議前，
    已無資力清償上訴人系爭債權之情形下（見本院卷二第5頁
    ），將其本於繼承關係所取得公同共有之系爭遺產，與其餘
    繼承人全體為不利於己之系爭遺產分割協議及分割繼承登記
    之行為，而將其原可分得系爭遺產應有部分5分之1之權利，
    無償分歸被上訴人林楊雪鋒取得，核其無償行為，自屬減少
    其本人之積極財產，而有害於上訴人系爭債權之受償。則上
    訴人依民法第244條第1項規定，請求撤銷被上訴人及追加被
    告就系爭遺產所為之系爭遺產分割協議（債權行為）及分割
    繼承登記行為（物權行為），併依同條第4項規定，請求被
    上訴人林楊雪鋒塗銷系爭遺產之分割繼承登記，即屬有據。
四、綜上所述，上訴人依民法第244條第1項、第4項之規定，請
    求撤銷被上訴人及追加被告就系爭遺產所為之系爭遺產分割
    協議及分割繼承登記行為，並請求被上訴人林楊雪鋒塗銷系
    爭分割繼承登記，為有理由，應予准許。原審未及審酌上訴
    人追加林威良、林家琪為被告之情，而為上訴人敗訴之判決
    ，尚有未洽。上訴論旨指摘原判決不當，求予廢棄改判，為
    有理由，爰由本院廢棄改判如主文第2項、第3項所示。
五、本件事證已臻明確，上訴人其餘之攻擊或防禦方法及所用之
    證據，經本院斟酌後，認為均不足以影響本判決之結果，爰
    不逐一論列，附此敘明。
六、據上論結，本件上訴及追加之訴均為有理由，依民事訴訟法
    第463條、第385條第1項前段、第450條、第78條、第85條第
    1項前段，判決如主文。
中　　華　　民　　國　　111 　年　　3 　　月　　16　　日
                  民事第五庭    審判長法  官  藍雅清  
                                      法  官  顏淑惠
                                      法  官  張季芬
上為正本係照原本作成。
不得上訴。　　　　　　　　　　　　　　
中　　華　　民　　國　　111 　年　　3 　　月　　16　　日

                                      書記官  郭馥萱

附表：
編號 種類 財產所在或名稱 1 土地 臺南市○○區○○段000地號【權利範圍6分之1】 2 土地 臺南市○○區○○○段0000000地號【權利範圍全部】 3 建物 臺南市○○區○○○段0000○號【權利範圍全部】